---
title: "\\textbf{Práctica 2 - Estimadores}"
author: "\\textbf{Rodrigo Quirno Costa}"
date: "\\textbf{2026-04-13}"
output: 
  pdf_document:
    latex_engine: xelatex
header-includes:
  - \usepackage{xcolor}
  - \usepackage{framed}
  - \definecolor{shadecolor}{RGB}{232, 238, 246}
---

```{r setup, include=FALSE}
knitr::opts_chunk$set(
	echo    = TRUE,
	message = FALSE,
	warning = FALSE,
	comment = ""
)
library(knitr)
```

# 6. Colesterol

f) Estimadores EMV y empírico

```{r results='asis'}
colesterol <- c(
  1.53, 1.65, 1.72, 1.83, 1.62,
  1.75, 1.72, 1.68, 1.65, 1.61,
  1.70, 1.60, 1.73, 1.61, 1.52,
  1.81, 1.72, 1.50, 1.51, 1.65,
  1.58, 1.82, 1.65, 1.72, 1.65
)

n         <- length(colesterol)
mu_emv    <- mean(colesterol)
sigma_emv <- sum((colesterol - mu_emv)^2) / n

cat("$\\hat{\\mu}_{EMV}$ =", round(mu_emv, 4), "\n\n",
    "$\\hat{\\sigma}_{EMV}$ =", round(sigma_emv, 4), "\n\n")

xi    <- 1.73
p_emv <- pnorm((xi - mu_emv) / sigma_emv)
p_mgm <- sum(colesterol < xi) / n

cat("$P(X < 1.73)_{EMV}$ =", round(p_emv, 4), "\n\n",
    "$P(X < 1.73)_{MGM}$ =", round(p_mgm, 4), "\n")
```

---

# 7. Estimadores de esperanza

b) EMV de theta y estimador de esperanza

```{r results='asis'}
s_a <- c(
  1.49, 1.12, 1.08, 0.65, 0.98, 0.86, 0.37, 0.41, 0.91, 0.85,
  0.25, 0.78, 0.30, 1.41, 0.18, 0.52, 0.40, 0.69, 0.73, 0.81
)

s_b <- c(
  1.32, 0.59, 1.41, 1.15, 0.34, 1.16, 1.29, 1.25, 1.18, 0.27,
  1.31, 0.96, 0.57, 0.66, 0.67, 1.34, 0.47, 1.07, 1.13, 0.25
)

# Calculamos el EMV de tita y estimador de esperanza basado en EMV
tita_hat_a  <- sqrt(2 / mean(s_a))
esperanza_a <- mean(s_a)

cat("$\\hat{\\theta}_A$ =", round(tita_hat_a, 4), "\n\n",
    "$\\mathbb{E}[\\hat{\\theta}_A]$ =", round(esperanza_a, 4), "\n\n")

tita_hat_b  <- max(s_b)
esperanza_b <- 2 * tita_hat_b / 3

cat("$\\hat{\\theta}_B$ =", round(tita_hat_b, 4), "\n\n",
    "$\\mathbb{E}[\\hat{\\theta}_B]$ =", round(esperanza_b, 4), "\n")
```

---

# 13. Distribución exponencial

a) ECDF vs CDF verdadera (n = 100)

```{r fig.width=5, fig.height=3.5, fig.align='center'}
set.seed(123)
n           <- 100
lambda_real <- 1

data <- rexp(n, rate = lambda_real)

par(
  mar = c(3, 3, 2, 1),
  mgp = c(2, 0.7, 0)
)

plot(ecdf(data),
     main     = paste("ECDF vs CDF verdadera — n =", n),
     xlab     = "x",
     ylab     = "F(x)",
     lwd      = 1,
     cex      = 0.5,
     cex.main = 0.8,
     cex.lab  = 0.8,
     cex.axis = 0.8
)

# CDF verdadera: F(x) = 1 - exp(-lambda * x)
curve(pexp(x, rate = lambda_real),
      add = TRUE,
      col = "firebrick",
      lwd = 2
)

legend("bottomright",
       legend = c("ECDF", "Te\u00f3rica"),
       col    = c("black", "firebrick"),
       lwd    = 2,
       lty    = c(1, 1),
       pch    = c(16, NA),
       cex    = 0.7,
       bty    = "n"
)
```

b) Estimador de $\lambda (EMV = momentos)

```{r results='asis'}
lambda_hat <- 1 / mean(data)

cat("$\\hat{\\lambda}$ =", round(lambda_hat, 4), "\n")
```

c) Estimador alternativo de la FDA  
Propongo estimar usando KDE:

```{r fig.width=5, fig.height=3.5, fig.align='center'}
par(
  mar = c(3, 3, 2, 1),
  mgp = c(2, 0.7, 0)
)

plot(ecdf(data),
     main     = paste("ECDF vs CDF verdadera — n =", n),
     xlab     = "x",
     ylab     = "F(x)",
     lwd      = 1,
     cex      = 0.5,
     cex.main = 0.8,
     cex.lab  = 0.8,
     cex.axis = 0.8
)

curve(pexp(x, rate = lambda_real),
      add = TRUE,
      col = "firebrick",
      lwd = 2
)

# Usamos KDE (funcion density) e integramos
kde <- density(data, kernel = "g")

cdf_hat <- Vectorize(function(x) {
  h <- kde$bw
  mean(pnorm((x - data) / h) - pnorm(-data / h))
})

curve(cdf_hat(x),
      add = TRUE,
      col = "steelblue",
      lwd = 2
)

# FDA parametrica basada en el estimador de lambda
curve(pexp(x, rate = lambda_hat),
      add = TRUE,
      col = "darkorange",
      lwd = 2,
      lty = 2
)

legend(
  x      = 5,
  y      = 0.3,
  legend = as.expression(c(
    "ECDF",
    "Teórica",
    "Kernel (KDE)",
    bquote(hat(lambda) == .(round(lambda_hat, 3))))),
  col    = c("black", "firebrick", "steelblue", "darkorange"),
  lwd    = 2,
  lty    = c(1, 1, 1, 2),
  pch    = c(16, NA, NA, NA),
  cex    = 0.7,
  bty    = "n"
)
```

d) Convergencia para distintos tamaños muestrales

```{r fig.width=6.5, fig.height=2.5, fig.align='center'}
par(
  mfrow = c(1, 3),
  mar   = c(3, 3, 2, 1),
  mgp   = c(2, 0.7, 0)
)

for (n in c(10, 100, 1000)) {
  set.seed(123)
  data <- rexp(n, rate = lambda_real)

  plot(ecdf(data),
       main     = paste("n =", n),
       xlab     = "x",
       ylab     = "F(x)",
       lwd      = 1,
       col      = "black",
       cex      = 0.5,
       cex.main = 0.8,
       cex.lab  = 0.8,
       cex.axis = 0.8
  )

  curve(pexp(x, rate = lambda_real),
        add = TRUE,
        col = "firebrick",
        lwd = 2
  )

  lambda_hat <- 1 / mean(data)

  curve(pexp(x, rate = lambda_hat),
        add = TRUE,
        col = "darkorange",
        lwd = 2,
        lty = 2
  )

  legend("bottomright",
         legend = as.expression(c(
           "ECDF",
           "Teórica",
           bquote(hat(lambda) == .(round(lambda_hat, 3)))
         )),
         col = c("black", "firebrick", "darkorange"),
         lwd = 2,
         lty = c(1, 1, 2),
         cex = 0.6,
         bty = "n"
  )
}

par(mfrow = c(1, 1))
```

---

# 14. Comparación de estimadores de $\theta$ en $U(0, \theta)$

a) Estimadores de ECM
```{r results='asis'}
tita_0 <- 3
k      <- 1000
ns     <- c(6, 10, 20, 40, 80, 200)

# ECM empirico
ecm <- function(est, tita_0) mean((est - tita_0)^2)

resultados <- data.frame(
  n       = integer(),
  ECM_MV  = numeric(),
  ECM_M   = numeric(),
  ECM_mod = numeric()
)

for (n in ns) {

  tita_mv  <- numeric(k)
  tita_m   <- numeric(k)
  tita_mod <- numeric(k)

  for (i in 1:k) {
    muestra <- runif(n, min = 0, max = tita_0)

    tita_mv[i]  <- max(muestra)
    tita_m[i]   <- 2 * mean(muestra)
    tita_mod[i] <- (n + 1) / n * max(muestra)
  }

  resultados <- rbind(resultados, data.frame(
    n       = n,
    ECM_MV  = ecm(tita_mv,  tita_0),
    ECM_M   = ecm(tita_m,   tita_0),
    ECM_mod = ecm(tita_mod, tita_0)
  ))
}

kable(resultados,
      caption   = "ECM empírico de los estimadores",
      col.names = c("n", "ECM MV", "ECM Momentos", "ECM Modificado"),
      align     = c("c", "c", "c", "c"),
      digits    = 6,
      row.names = FALSE
)
```

ECM teórico del estimador de momentos: $\hat{\theta}^m=\frac{\theta^2}{3n}$

```{r results='asis'}
tabla_teorico <- data.frame(
  n       = ns,
  ECM_M   = round(tita_0^2 / (3 * ns), 6),
  ECM_EMV = round(2 * tita_0^2 / ((ns + 1) * (ns + 2)), 6),
  ECM_mod = round(tita_0^2 / (ns^2 + 2 * ns), 6)
)

kable(tabla_teorico,
      caption   = "ECM teórico de los estimadores",
      col.names = c("$n$", "ECM Momentos", "ECM MV", "ECM Modificado"),
      align     = c("c", "c", "c", "c"),
      row.names = FALSE,
      digits    = 6
)
```

b) i - iii. Boxplots estimadores
```{r fig.width=7, fig.height=3, fig.align='center'}
set.seed(42)
lista_mv  <- list()
lista_m   <- list()
lista_mod <- list()

for (n in ns) {
  tita_mv  <- numeric(k)
  tita_m   <- numeric(k)
  tita_mod <- numeric(k)
  for (i in 1:k) {
    muestra     <- runif(n, min = 0, max = tita_0)
    tita_mv[i]  <- max(muestra)
    tita_m[i]   <- 2 * mean(muestra)
    tita_mod[i] <- (n + 1) / n * max(muestra)
  }
  lista_mv[[as.character(n)]]  <- tita_mv
  lista_m[[as.character(n)]]   <- tita_m
  lista_mod[[as.character(n)]] <- tita_mod
}

par(mfrow = c(1, 3), 
    mar   = c(3, 3, 2, 1), 
    mgp   = c(2, 0.7, 0))

titulos <- c("EMV", "Momentos", "Modificado")
for (i in seq_along(list(lista_mv, lista_m, lista_mod))) {
  lst <- list(lista_mv, lista_m, lista_mod)[[i]]
  boxplot(lst,
          names    = ns,
          main     = titulos[i],
          col      = "steelblue",
          border   = "gray30",
          xlab     = "n",
          ylab     = expression(hat(theta)),
          cex.main = 0.8,
          cex.lab  = 0.8,
          cex.axis = 0.8
  )
  abline(h = tita_0, col = "firebrick", lwd = 2, lty = 2)
}
```

iv. Curvas ECM estimado vs n
```{r fig.width=4, fig.height=4, fig.align='center'}
par(mar = c(3, 3, 2, 1),
    mgp = c(2, 0.7, 0)
)

plot(ns, resultados$ECM_MV,
     type     = "b",
     col      = "black",
     lwd      = 2,
     pch      = 16,
     xlab     = "n",
     ylab     = expression(hat("ECM")),
     main     = "ECM estimado vs n",
     ylim     = c(0, max(resultados$ECM_M) * 1.1),
     cex.main = 0.8,
     cex.lab  = 0.8,
     cex.axis = 0.8
)

lines(ns, resultados$ECM_M,
      type = "b",
      col  = "firebrick",
      lwd  = 2,
      pch  = 16
)

lines(ns, resultados$ECM_mod,
      type = "b",
      col  = "steelblue",
      lwd  = 2,
      pch  = 16
)

legend("topright",
       legend = c("EMV", "Momentos", "Modificado"),
       col    = c("black", "firebrick", "steelblue"),
       lwd    = 2,
       pch    = 16,
       cex    = 0.7,
       bty    = "n"
)
```

---

# 15. Tormentas

a) Hallar $\hat{\alpha}_M$, $\hat{\alpha}_{MV}$, $\hat{\lambda}_M$ y $\hat{\lambda}_{MV}$
.Para el EMV, explorar el comando `fitdistr(x, densfun = "gamma")` del paquete MASS.
```{r results='asis'}
library(MASS)
lluvia <- scan("../Datos/tormenta.txt")
n <- length(lluvia)

alpha_m  <- mean(lluvia)^2 / var(lluvia)
lambda_m <- mean(lluvia) / var(lluvia)

cat("$\\hat{\\alpha}_{M} =$", alpha_m, "\n\n",
    "$\\hat{\\lambda}_{M} =$", lambda_m, "\n")

ajuste_mv <- fitdistr(lluvia, densfun="gamma")

alpha_mv  <- ajuste_mv$estimate["shape"]
lambda_mv <- ajuste_mv$estimate["rate"]

cat("$\\hat{\\alpha}_{MV} =$", alpha_mv, "\n\n",
    "$\\hat{\\lambda}_{MV} =$", lambda_mv)
```

b) Estimación de P(X > 20)
```{r results='asis'}
p_mv <- pgamma(20, rate = lambda_mv , # plug-in
               shape = alpha_mv, lower.tail = FALSE) # TRUE => P(X <= q)

cat("$P_{\\hat{\\theta}_{MV}}(X > 20) =$", p_mv, ",\\quad",
    "$\\hat{\\theta}_{MV}=(\\hat{\\alpha}_{MV},\\hat{\\lambda}_{MV})$")

p_m <- pgamma(20, rate = lambda_m , shape = alpha_m, lower.tail = FALSE)

cat("$P_{\\hat{\\theta}_{M}}(X > 20) =$", p_m)

p_emp <- mean(lluvia > 20)
cat("$\\hat{P}_{n}(X > 20) =$", p_emp)
```

c) Histograma + densidades
```{r fig.width=4, fig.height=4, fig.align='center'}
par(mar   = c(3, 3, 2, 1), 
    mgp   = c(2, 0.7, 0)   
)

hist(lluvia,
     freq      = FALSE,
     breaks    = 25,
     main      = expression(
       "Lluvia por tormenta — dist. " * Gamma(alpha, lambda)),
     xlab      = "Lluvia (mm)",
     ylab      = "Densidad",
     col       = "#D0E8F5",
     border    = "white",
     cex.main  = 0.8,
     cex.lab   = 0.8,
     cex.axis  = 0.8,
     xlim      = c(0, max(lluvia) * 1.05),
     las       = 1
)

kde <- density(lluvia, bw = "SJ") # SJ pq es más adaptativo
lines(kde, col = "#2C3E50", lw = 2)

# secuencia para curvas paramétricas
xx <- seq(0.01, max(lluvia) * 1.05, length.out = 500)

lines(xx, dgamma(xx, rate = lambda_m , shape = alpha_m),
      col = "firebrick", lw = 2, lty = 2
)
lines(xx, dgamma(xx, rate = lambda_mv , shape = alpha_mv),
      col = "#2ECC71", lw = 2, lty = 4
)
# linea vertical
abline(v = 20, col = "grey40", lty = 3, lwd = 1.5)
text(20.5, par("usr")[4]*0.95, "20 mm", 
     col = "grey40", cex = 0.75, adj = 0)

legend("topright",
       legend = c(
         "KDE",
         expression(Gamma(hat(alpha)[M],hat(lambda)[M])),
         expression(Gamma(hat(alpha)[MV],hat(lambda)[MV]))),
       col    = c("#2C3E50", "firebrick", "#2ECC71"),
       lwd    = 2,
       lty    = c(1, 2, 4),
       bty    = "n",
       cex    = 0.78
)
```
Observaciones del gráfico:
\begin{itemize}
    \item La KDE (negro) describe los datos sin asumir forma paramétrica y sigue fielmente el histograma.
    \item Las curvas Gamma MM (rojo) y Gamma MV (verde) son prácticamente indistinguibles, lo que es esperable para $n = 200$ ya que ambos estimadores son consistentes.
    \item El ajuste paramétrico es muy bueno, confirmando que la Gamma es un modelo adecuado para datos de lluvia.
\end{itemize}

---

# 18.c) Estimadores para $\mathcal{U}[0,\theta]$

i y ii.
```{r results='asis'}
k       <- 1000
tita    <- 1
epsilon <- 0.01
ns      <- c(10, 100, 500, 1000, 2000, 5000, 10000, 100000)

resultados <- data.frame(
  n    = integer(),
  P_mom = numeric(),
  P_emv = numeric()
)

for (n in ns) {

  pmom  <- numeric(k)
  pemv   <- numeric(k)

  for (i in 1:k) {
    muestra <- runif(n, min = 0, max = tita)

    tita_mom <- 2 * mean(muestra)
    tita_emv <- max(muestra)
    
    pmom[i] <- abs(tita_mom - tita) < epsilon
    pemv[i] <- abs(tita_emv - tita) < epsilon
  }

  resultados <- rbind(resultados, data.frame(
    n     = n,
    P_mom  = mean(pmom),
    P_emv  = mean(pemv)
  ))
}

kable(resultados,
      caption   = "Estimacion de $P(|\\hat{\\theta}_n-\\theta|< \\epsilon)$",
      col.names = c("$n$", "$\\hat{P}_{mom}$", "$\\hat{P}_{emv}$"),
      align     = c("c", "c", "c"),
      digits    = 6,
      row.names = FALSE,
      format.args = list(scientific = FALSE)
)
```

---

20. CPU
```{r fig.width=4, fig.height=4, fig.align='center'}
cpu <- scan("../datos/cpu.txt")

n     <- length(cpu)
sigma <- sd(cpu)

h_silverman <- 1.06 * sigma * n^(-1/5)

gaussian_kernel <- function(x, data, h) {
  u <- (x - data) / h
  1 / sqrt(2 * pi) * exp(-u^2 / 2)
}

kde <- function(x, data, h) {
  1 / h * mean(gaussian_kernel(x, data, h))
}

kde_default <- density(cpu)
  
grilla <- seq(min(cpu), max(cpu), length.out = 512) # 512 = 2^9
f_hat  <- sapply(grilla, kde, data = cpu, h = h_silverman)

par(mar   = c(3, 3, 2, 1), 
    mgp   = c(2, 0.7, 0)) 

plot(grilla, f_hat,
     main      = "Estimacion de la densidad",
     type      = "l",
     col       = "steelblue",
     lwd       = 2,
     xlab      = "Tiempo (s)",
     ylab      = expression(hat(f)),
     ylim      = c(0, max(kde_default$y) * 1.1),
     cex.main  = 0.8,
     cex.names = 0.8,
     cex.lab   = 0.8,
     cex.axis  = 0.8
)

lines(kde_default, col = "firebrick", lwd = 2, lty = 2)

legend("topright",
       legend = c(paste("Silverman, h =", round(h_silverman, 4)),
                  paste("Default, h =",   round(kde_default$bw, 4))),
       col    = c("blue", "firebrick"), 
       lty    = c(1, 2), 
       lwd    = 2,
       bty    = "n",
       cex    = 0.78
)
```

---

21. LYVE1
```{r fig.width=4, fig.height=4, fig.align='center'}
datos <- read.csv("../datos/Debernardi.csv")

g1 <- datos$LYVE1[datos$diagnosis == 1]
g2 <- datos$LYVE1[datos$diagnosis == 2]
g3 <- datos$LYVE1[datos$diagnosis == 3]

h1 <- 1.06 * sd(g1) * length(g1)^(-1/5)
h2 <- 1.06 * sd(g2) * length(g2)^(-1/5)
h3 <- 1.06 * sd(g3) * length(g3)^(-1/5)

gaussian_kernel <- function(x, data, h) {
  u <- (x - data) / h
  1 / sqrt(2 * pi) * exp(-u^2 / 2)
}

kde <- function(x, data, h) {
  1 / h * mean(gaussian_kernel(x, data, h))
}
  
grilla <- seq(min(c(g1, g2, g3)), max(c(g1, g2, g3)), length.out = 512)

f1 <- sapply(grilla, kde, data = g1, h = h1)
f2 <- sapply(grilla, kde, data = g2, h = h2)
f3 <- sapply(grilla, kde, data = g3, h = h3)
  
par(mar   = c(3, 3, 2, 1), 
    mgp   = c(2, 0.7, 0)) 

c1 <- "#669900" 
c2 <- "#FFCC33"
c3 <- "firebrick"

plot(grilla, f1,
     main      = "KDE Gaussiano",
     type      = "l",
     col       = c1,
     lwd       = 2,
     xlab      = "LYVE1",
     ylab      = expression(hat(f)),
     ylim      = c(0, max(f1, f2, f3) * 1.1),
     cex.main  = 0.8,
     cex.names = 0.8,
     cex.lab   = 0.8,
     cex.axis  = 0.8
)

lines(grilla, f2, col = c2, lwd = 2)
lines(grilla, f3, col = c3, lwd = 2)

legend("topright",
       legend = c("diagnosis 1", "diagnosis 2", "diagnosis 3"),
       col    = c(c1, c2, c3),
       lwd    = 2,
       bty    = "n",
       cex    = 0.78
)
```
