---
title: "\\textbf{Práctica 1 - Estadística Descriptiva}"
author: "\\textbf{Rodrigo Quirno Costa}"
date: "\\textbf{2026-03-25}"
output: 
  pdf_document:
    latex_engine: xelatex
header-includes:
  - \usepackage{xcolor}
  - \usepackage{framed}
  - \definecolor{shadecolor}{RGB}{232, 238, 246}
---

```{r setup, include=FALSE}
knitr::opts_chunk$set(
	echo    = TRUE,
	message = FALSE,
	warning = FALSE,
	comment = ""
)
library(knitr)
```

# 1. Cáncer de páncreas

a) **Tabla de frecuencias**

```{r}
datos <- read.csv("../datos/Debernardi.csv")

frec_abs <- table(datos$diagnosis)
frec_rel <- prop.table(frec_abs)

tabla_diagnosis <- data.frame(
  Diagnosis     = names(frec_abs),
  Frecuencia    = as.integer(frec_abs),
  Frec_Relativa = round(as.numeric(frec_rel), 4)
)

kable(tabla_diagnosis,
      caption   = "Frecuencia relativa de diagnosis",
      col.names = c("Diagnosis", "Frecuencia", "Frec. Relativa"),
      align     = c("c", "c", "c"))
```

b) **Gráfico de barras**

```{r fig.width=4, fig.height=3, fig.align='center'}
par(
  mar = c(3, 3, 2, 1), 
  mgp = c(2, 0.7, 0)  
)
barplot(frec_rel,
        main      = "Frecuencia relativa de diagnosis",
        xlab      = "Diagnosis",
        ylab      = "Frecuencia relativa",
        col       = c("steelblue", "darkorange", "firebrick"),
        names.arg = c("Control (1)", "Benigno (2)", "Cancer (3)"),
        ylim      = c(0, max(frec_rel) + 0.05),
        border    = "white",
        cex.main  = 0.8,
        cex.names = 0.8,
        cex.lab   = 0.8,
        cex.axis  = 0.8
)
# agregar los valores encima de cada barra
text(
  x      = barplot(frec_rel, plot = FALSE),
  y      = as.numeric(frec_rel) + 0.02,
  labels = paste0(round(frec_rel * 100, 1), "%"),
  cex    = 0.8,
  font   = 2
)
```

---

# 2. Titanic

a) **Probabilidad supervivencia mujer**

```{r results='asis'}
titanic <- read.csv("../datos/datos_titanic.csv")
p_mujer <- mean(titanic$Sex == "female")
cat("**P(mujer):**", round(p_mujer, 4), "\n")

sobrevivientes   <- titanic[titanic$Survived == 1, ]
p_mujer_survived <- mean(sobrevivientes$Sex == "female")
cat("**P(mujer | sobrevivio):**", round(p_mujer_survived,  4), "\n")
```

b) **Probabilidad de sobrevivir dada la clase**

```{r results='asis'}
tabla_cont <- table(titanic$Survived, titanic$Pclass)
rownames(tabla_cont) <- c("No sobrevivió", "Sobrevivió")
kable(tabla_cont,
      caption   = "Sobrevivientes por clase",
      align = c("c", "c", "c"))

p_survived_clase <- prop.table(tabla_cont, margin = 2)
for (i in 1:3) {
  cat("**P(sobrevivió | Pclass =**", i, "**) =**", round(p_survived_clase[2, i], 4), "\n\n")
}
```

c) **Gráfico de barras**

```{r fig.width=4, fig.height=3, fig.align='center'}
par(
  mar = c(3, 3, 2, 1),
  mgp = c(2, 0.7, 0)
)
barplot(tabla_cont,
        beside    = FALSE,
        legend    = c("No sobrevivio", "Sobrevivio"),
        col       = c("firebrick", "steelblue"),
        main      = "Proporcion de supervivencia por clase",
        xlab      = "Clase",
        ylab      = "Proporcion",
        args.legend = list(x = "topleft", cex = 0.7),
        border    = "white",
        cex.main  = 0.8,
        cex.names = 0.8,
        cex.lab   = 0.8,
        cex.axis  = 0.8
)
```

---

# 3. Temperatura de sublimación del iridio y del rodio

a) **Histogramas y boxplots**

```{r fig.width=6, fig.height=3, fig.align='center'}
iridio <- scan("../datos/iridio.txt", skip = 1)
rodio  <- scan("../datos/rodio.txt", skip = 1)

par(mfrow = c(1, 2),       # divide la ventana en 1 fila, 2 columnas
    mar   = c(3, 3, 2, 1), # tight_layout
    mgp   = c(2, 0.7, 0)   
)

hist(iridio,
     main      = "Iridio",
     xlab      = "Temperatura de sublimacion",
     col       = "firebrick",
     border    = "white",
     cex.main  = 0.8,
     cex.names = 0.8,
     cex.lab   = 0.8,
     cex.axis  = 0.8
)
hist(rodio,
     main      = "Rodio",
     xlab      = "Temperatura de sublimacion",
     col       = "steelblue",
     border    = "white",
     cex.main  = 0.8,
     cex.names = 0.8,
     cex.lab   = 0.8,
     cex.axis  = 0.8
)
```

```{r fig.width=5, fig.height=3, fig.align='center', results='asis'}
par(mfrow = c(1, 2),       
    mar   = c(3, 3, 2, 1), 
    mgp   = c(2, 0.7, 0)
)  

boxplot(iridio,
        col       = "firebrick",
        main      = "Iridio",
        ylab      = "Temperatura de sublimacion",
        cex.main  = 0.8,
        cex.names = 0.8,
        cex.lab   = 0.8,
        cex.axis  = 0.8
)
boxplot(rodio,
        col       = "steelblue",
        main      = "Rodio",
        ylab      = "Temperatura de sublimacion",
        cex.main  = 0.8,
        cex.names = 0.8,
        cex.lab   = 0.8,
        cex.axis  = 0.8
)
```

b) **Medidas resumen**

```{r results='asis'}
tabla_medidas <- data.frame(
  Medida = c("Media", "Mediana", "Media 0.1-podada", "Media 0.2-podada"),
  Iridio = c(mean(iridio), median(iridio), mean(iridio, 0.1), mean(iridio, 0.2)),
  Rodio  = c(mean(rodio), median(rodio),mean(rodio, 0.1),  mean(rodio, 0.2))
)
kable(tabla_medidas,
      caption   = "Medidas resumen",
      align     = c("l", "c", "c"),
      row.names = FALSE,
      digits    = 2
)
```

c) **Medidas de dispersion**

```{r results='asis'}
tabla_dispersion <- data.frame(
  Medida = c("SD", "IQR", "MAD"),
  Iridio = c(sd(iridio), IQR(iridio), mad(iridio, constant = 1)),
  Rodio  = c(sd(rodio), IQR(rodio), mad(rodio, constant = 1))
)
kable(tabla_dispersion,
      caption   = "Medidas de dispersion",
      align     = c("l", "c", "c"),
      row.names = FALSE,
      digits    = 2
)
```

d) **Cuantiles**

```{r results='asis'}
cuantiles <- c(0.10, 0.25, 0.50, 0.75, 0.90)

tabla_cuantiles <- data.frame(
  Cuantil = cuantiles,
  Iridio  = quantile(iridio, cuantiles),
  Rodio   = quantile(rodio,  cuantiles)
)

kable(tabla_cuantiles,
      caption   = "Cuantiles muestrales",
      align     = c("c", "c", "c"),
      row.names = FALSE,
      digits    = 2
)
```

---

# 4. Salchichas

a) **Unir datos**

```{r results='asis'}
s_a <- read.table("../datos/salchichas_A.txt", header = TRUE, col.names = c("Calorias", "Sodio")) 
s_b <- read.table("../datos/salchichas_B.txt", header = TRUE, col.names = c("Calorias", "Sodio"))
s_c <- read.table("../datos/salchichas_C.txt", header = TRUE, col.names = c("Calorias", "Sodio"))

s_a$Tipo <- "A"
s_b$Tipo <- "B"
s_c$Tipo <- "C"

salchichas <- rbind(s_a, s_b, s_c)
```

b) **Histogramas calorias**

```{r fig.width=6, fig.height=2, fig.align='center'}
par(mfrow = c(1, 3),       
    mar   = c(3, 3, 2, 1), 
    mgp   = c(2, 0.7, 0)   
)

rango_plot <- c(80, 220)            # para misma escala 
rango <- range(salchichas$Calorias) 
breaks <- seq(floor(rango[1] - 1),  # bins
              ceiling(rango[2] + 20),
              by = 20)

hist(s_a$Calorias,
     xlim      = rango_plot,
     breaks    = breaks,
     main      = "Tipo A",
     xlab      = "Calorias",
     col       = "steelblue",
     border    = "white",
     cex.main  = 0.8,
     cex.names = 0.8,
     cex.lab   = 0.8,
     cex.axis  = 0.8
)
hist(s_b$Calorias,
     xlim      = rango_plot,
     breaks    = breaks,
     main      = "Tipo B",
     xlab      = "Calorias",
     col       = "firebrick",
     border    = "white",
     cex.main  = 0.8,
     cex.names = 0.8,
     cex.lab   = 0.8,
     cex.axis  = 0.8
)
hist(s_c$Calorias,
     xlim      = rango_plot,
     breaks    = breaks,
     main      = "Tipo C",
     xlab      = "Calorias",
     col       = "darkgreen",
     border    = "white",
     cex.main  = 0.8,
     cex.names = 0.8,
     cex.lab   = 0.8,
     cex.axis  = 0.8
)
```

**¿Observa grupos en algún gráfico?**  
En las salchichas tipo B se pueden observar 2 grupos, uno al rededor de 120-140 calorias y otro al rededor de 160-180, lo que suguiere una dustribucion bimodal.En las de tipo C tambien se ven dos grupo, uno entre 80-100 y otro entre 120-140.
  
**¿Candidato a dato atípico?**  
En el tipo A, la barra alrededor de 100-110 parece un candidato a dato atípico, ya que está bastante separada del resto. La barra de la derecha del ultimo grafico, alrededor de 160-180, podría ser un candidato, ya que el grueso de los datos se concentra en valores más bajos.
  
**¿Algún histograma tiene característica particular?**  
El grafico de tipo C está sesgado a la derecha (asimétrico), ya que la mayoría de los datos se concentran en valores bajos y la frecuencia cae hacia la derecha.

c) **Boxplot calorias**

```{r fig.width=3, fig.height=3, fig.align='center', results='asis'}
par(mar   = c(3, 3, 2, 1), 
    mgp   = c(2, 0.7, 0)
)  

boxplot(Calorias ~ Tipo, data = salchichas,
        col       = c("steelblue", "firebrick", "darkgreen"),
        main      = "Calorias por tipo de salchicha",
        xlab      = "Tipo",
        ylab      = "Calorias",
        cex.main  = 0.8,
        cex.names = 0.8,
        cex.lab   = 0.8,
        cex.axis  = 0.8
)
```

d) **Lo mismo pero con el calcio.**

---

# 5. Concentracion ion nitrato

a) **Estudiar distribucion y QQ-Plot**

```{r fig.width=6, fig.height=3, fig.align='center'}
estudiantes <- read.table("../datos/estudiantes.txt", header = TRUE)
grupo1      <- estudiantes$GRUPO1
grupo2      <- estudiantes$GRUPO2

par(mfrow = c(1, 2),       
    mar   = c(3, 3, 2, 1), 
    mgp   = c(2, 0.7, 0)   
)

hist(grupo1,
     main        = "Grupo 1",
     xlab        = "Concentracion de nitrato",
     col         = "skyblue",
     border      = "white",
     cex.main    = 0.8,
     cex.names   = 0.8,
     cex.lab     = 0.8,
     cex.axis    = 0.8,
     probability = TRUE
)
curve(dnorm(x, mean = mean(grupo1), sd = sd(grupo1)),
      add = TRUE, col = "blue", lwd = 2)

hist(grupo2,
     main        = "Grupo 2",
     xlab        = "Concentracion de nitrato",
     col         = "orange",
     border      = "white",
     cex.main    = 0.8,
     cex.names   = 0.8,
     cex.lab     = 0.8,
     cex.axis    = 0.8,
     probability = TRUE
)
curve(dnorm(x, mean = mean(grupo2), sd = sd(grupo2)),
      add = TRUE, col = "red", lwd = 2)
```

```{r fig.width=6, fig.height=3, fig.align='center'}
par(mfrow = c(1, 2),       
    mar   = c(3, 3, 2, 1), 
    mgp   = c(2, 0.7, 0)   
)

qqnorm(grupo1,
     main      = "QQ-Plot - Grupo 1",
     xlab      = "Concentracion de nitrato",
     col       = "skyblue",
     border    = "white",
     cex.main  = 0.8,
     cex.names = 0.8,
     cex.lab   = 0.8,
     cex.axis  = 0.8,
)
qqline(grupo1, col = "blue", lwd = 2)
qqnorm(grupo2,
     main      = "QQ-Plot - Grupo 2",
     xlab      = "Concentracion de nitrato",
     col       = "orange",
     border    = "white",
     cex.main  = 0.8,
     cex.names = 0.8,
     cex.lab   = 0.8,
     cex.axis  = 0.8,
)
qqline(grupo2, col = "red", lwd = 2)
```

b) **¿Ambos grupos están midiendo lo mismo?**

```{r results='asis', fig.width=3, fig.height=3, fig.align='center'}
tabla_resumen <- data.frame(
  Medida  = c("Media", "Mediana", "Media 0.1-podada",
              "Desvio estandar", "IQR", "MAD"),
  Grupo1  = c(mean(grupo1),
              median(grupo1),
              mean(grupo1, trim = 0.10),
              sd(grupo1),
              IQR(grupo1),
              mad(grupo1, constant = 1)),
  Grupo2  = c(mean(grupo2),
              median(grupo2),
              mean(grupo2, trim = 0.10),
              sd(grupo2),
              IQR(grupo2),
              mad(grupo2, constant = 1))
)

kable(tabla_resumen,
      caption   = "Medidas de centralidad y dispersion",
      align     = c("l", "c", "c"),
      row.names = FALSE,
      digits    = 4
)

par(mar   = c(3, 3, 2, 1), 
    mgp   = c(2, 0.7, 0)
) 

boxplot(grupo1, grupo2,
        names = c("Grupo 1", "Grupo 2"),
        col   = c("skyblue", "orange"),
        main  = "Concentracion de nitrato",
        ylab  = "ug/l",
        cex.main  = 0.8,
        cex.names = 0.8,
        cex.lab   = 0.8,
        cex.axis  = 0.8
)
```

Mirando el boxplot queda claro que no estan midiendo lo mismo. El grupo 1 tiene valores concentrados alrededor de 0.50 µg/l con muy poca dispersion, mientras que el grupo 2 tiene valores mas dispersos, centrados alrededor de 0,60 µg/l.

---

# 6. Nubes bombardeadas

a) **Boxplots**

```{r fig.width=3, fig.height=3, fig.align='center', results='asis'}
nubes    <- read.table("../datos/nubes.txt", header = TRUE)
control  <- nubes$CONTROLES
tratadas <- nubes$TRATADAS 

par(mar   = c(3, 3, 2, 1), 
    mgp   = c(2, 0.7, 0)
)  

boxplot(control, tratadas,
        names = c("Controles", "Tratadas"),
        col   = c("lightgreen", "cyan"),
        main  = "Agua caida por nube",
        ylab  = "Cantidad de agua caida",
        cex.main  = 0.8,
        cex.names = 0.8,
        cex.lab   = 0.8,
        cex.axis  = 0.8
)
```

b) **QQ-Plot e Histograma**

```{r fig.width=6, fig.height=3, fig.align='center'}
par(mfrow = c(1, 2),       
    mar   = c(3, 3, 2, 1), 
    mgp   = c(2, 0.7, 0)   
)

qqnorm(control,
     main      = "Controles",
     xlab      = "Agua caida",
     col       = "lightgreen",
     border    = "white",
     cex.main  = 0.8,
     cex.names = 0.8,
     cex.lab   = 0.8,
     cex.axis  = 0.8,
)
qqline(control, col = "green", lwd = 2)
qqnorm(tratadas,
     main      = "Tratadas",
     xlab      = "Agua caida",
     col       = "cyan",
     border    = "white",
     cex.main  = 0.8,
     cex.names = 0.8,
     cex.lab   = 0.8,
     cex.axis  = 0.8,
)
qqline(tratadas, col = "darkcyan", lwd = 2)
```

```{r fig.width=6, fig.height=3, fig.align='center'}
par(mfrow = c(1, 2),       
    mar   = c(3, 3, 2, 1), 
    mgp   = c(2, 0.7, 0)   
)

hist(control,
     main        = "Controles",
     xlab        = "Agua caida",
     col         = "lightgreen",
     border      = "white",
     cex.main    = 0.8,
     cex.names   = 0.8,
     cex.lab     = 0.8,
     cex.axis    = 0.8,
     probability = TRUE
)
curve(dnorm(x, mean = mean(control), sd = sd(control)),
      add = TRUE, col = "green", lwd = 2)

hist(tratadas,
     main        = "Tratadas",
     xlab        = "Agua caida",
     col         = "cyan",
     border      = "white",
     cex.main    = 0.8,
     cex.names   = 0.8,
     cex.lab     = 0.8,
     cex.axis    = 0.8,
     probability = TRUE
)
curve(dnorm(x, mean = mean(tratadas), sd = sd(tratadas)),
      add = TRUE, col = "darkcyan", lwd = 2)
```

c) **log(nubes) y repetir b)**

```{r fig.width=6, fig.height=3, fig.align='center'}
log_control  <- log(control)
log_tratadas <- log(tratadas)

par(mfrow = c(1, 2),       
    mar   = c(3, 3, 2, 1), 
    mgp   = c(2, 0.7, 0)   
)

qqnorm(log_control,
     main      = "Controles",
     xlab      = "Agua caida",
     col       = "lightgreen",
     border    = "white",
     cex.main  = 0.8,
     cex.names = 0.8,
     cex.lab   = 0.8,
     cex.axis  = 0.8,
)
qqline(log_control, col = "green", lwd = 2)
qqnorm(log_tratadas,
     main      = "Tratadas",
     xlab      = "Agua caida",
     col       = "cyan",
     border    = "white",
     cex.main  = 0.8,
     cex.names = 0.8,
     cex.lab   = 0.8,
     cex.axis  = 0.8,
)
qqline(log_tratadas, col = "darkcyan", lwd = 2)
```

```{r fig.width=6, fig.height=3, fig.align='center'}
par(mfrow = c(1, 2),       
    mar   = c(3, 3, 2, 1), 
    mgp   = c(2, 0.7, 0)   
)

hist(log_control,
     main        = "Controles",
     xlab        = "log(agua caida)",
     col         = "lightgreen",
     border      = "white",
     cex.main    = 0.8,
     cex.names   = 0.8,
     cex.lab     = 0.8,
     cex.axis    = 0.8,
     probability = TRUE
)
curve(dnorm(x, mean = mean(log_control), sd = sd(log_control)),
      add = TRUE, col = "green", lwd = 2)

hist(log_tratadas,
     main        = "Tratadas",
     xlab        = "log(agua caida)",
     col         = "cyan",
     border      = "white",
     cex.main    = 0.8,
     cex.names   = 0.8,
     cex.lab     = 0.8,
     cex.axis    = 0.8,
     probability = TRUE
)
curve(dnorm(x, mean = mean(log_tratadas), sd = sd(log_tratadas)),
      add = TRUE, col = "darkcyan", lwd = 2)
```

d) **Repetir boxplots con log**

```{r fig.width=3, fig.height=3, fig.align='center'}
par(mar   = c(3, 3, 2, 1), 
    mgp   = c(2, 0.7, 0)
)  

boxplot(log_control, log_tratadas,
        names = c("Controles", "Tratadas"),
        col   = c("lightgreen", "cyan"),
        main  = "Agua caida por nube",
        ylab  = "log(agua caida)",
        cex.main  = 0.8,
        cex.names = 0.8,
        cex.lab   = 0.8,
        cex.axis  = 0.8
)
```

---

# 7. Tarjetas de credito

a) **Funcion de distribucion empirica**

```{r results='asis', fig.width=5, fig.height=5, fig.align='center'}
data <- read.csv("../datos/data_credit_card.csv")

purchases      <- data$purchases
credit_limit   <- data$credit_limit
purchases_freq <- data$purchases_freq
tenure         <- data$tenure

par(mfrow = c(2, 2),       
    mar   = c(3, 3, 2, 1), 
    mgp   = c(2, 0.7, 0)   
)

plot(ecdf(purchases),
     main      = "ECDF - Compras",
     xlab      = "Compras",
     col       = "#0066cc",
     cex.main  = 0.8,
     cex.names = 0.8,
     cex.lab   = 0.8,
     cex.axis  = 0.8
)
plot(ecdf(credit_limit),
     main      = "ECDF - Limite",
     xlab      = "Limite",
     col       = "#009999",
     cex.main  = 0.8,
     cex.names = 0.8,
     cex.lab   = 0.8,
     cex.axis  = 0.8
)
plot(ecdf(purchases_freq),
     main      = "ECDF - Frecuencia compras",
     xlab      = "Semanas/año",
     col       = "#993333",
     cex.main  = 0.8,
     cex.names = 0.8,
     cex.lab   = 0.8,
     cex.axis  = 0.8
)
plot(ecdf(tenure),
     main      = "ECDF - Antigüedad",
     xlab      = "Meses",
     col       = "#669933",
     cex.main  = 0.8,
     cex.names = 0.8,
     cex.lab   = 0.8,
     cex.axis  = 0.8
)
```

b) **Histograma y densidad de *credit_limit***

```{r fig.width=3, fig.height=3, fig.align='center'}
par(mar   = c(3, 3, 2, 1), 
    mgp   = c(2, 0.7, 0)
)  

hist(credit_limit,
     main        = "Limite credito",
     xlab        = "Limite",
     col         = "#009999",
     border      = "white",
     cex.main    = 0.8,
     cex.names   = 0.8,
     cex.lab     = 0.8,
     cex.axis    = 0.8,
     probability = TRUE
)

lines(density(credit_limit), # bw = "nrd0", kernel = "gaussian" por default
      col = "#006666", 
      lwd = 2
)
```

c) **Barplot *tenure***

```{r fig.width=3, fig.height=3, fig.align='center'}
par(mar   = c(3, 3, 2, 1), 
    mgp   = c(2, 0.7, 0)
) 

frec_tenure <- prop.table(table(tenure))

barplot(frec_tenure,
        main        = "Frecuencia relativa de antigüedad",
        xlab        = "Meses",
        ylab        = "Frecuencia relativa",
        col         = "#669933",
        border      = "white",
        cex.main    = 0.8,
        cex.names   = 0.8,
        cex.lab     = 0.8,
        cex.axis    = 0.8
)
```

d) **Media, mediana y media podada**

```{r results='asis'}
variables <- list(purchases, credit_limit, purchases_freq, tenure)
nombres   <- c("Compras", "Limite Credito", "Frec compras", "Antigüedad")

tabla_centralidad <- data.frame(
  Variable      = nombres,
  Media         = sapply(variables, mean),
  Mediana       = sapply(variables, median),
  Media_podada  = sapply(variables, mean, trim = 0.1)
)

kable(tabla_centralidad,
      caption   = "Medidas de centralidad",
      align     = c("l", "c", "c", "c"),
      row.names = FALSE,
      digits    = 2)
```

e) **Cuantiles, IQR, MAD y boxplots**

```{r results='asis', fig.width=5, fig.height=5, fig.align='center'}
tabla_dispersion <- data.frame(
  Variable = nombres,
  Q25      = sapply(variables, quantile, probs = 0.25),
  Q75      = sapply(variables, quantile, probs = 0.75),
  IQR      = sapply(variables, IQR),
  MAD      = sapply(variables, mad, constant = 1)
)

kable(tabla_dispersion,
      caption   = "Cuantiles y dispersion",
      align     = c("l", "c", "c", "c", "c"),
      row.names = FALSE,
      digits    = 4)

par(mfrow = c(2,2),
    mar   = c(3, 3, 2, 1), 
    mgp   = c(2, 0.7, 0)
)  
# "#0066cc", "#009999", "#993333", "#669933"
boxplot(purchases,      
        main = "Compras",      
        col = "#0066cc")
boxplot(credit_limit,   
        main = "Limite Credito",   
        col = "#009999")
boxplot(purchases_freq, 
        main = "Frecuencia compras", 
        col = "#993333")
boxplot(tenure,         
        main = "Antigüedad",         
        col = "#669933")
```

f) **Desvío, asimetría y curtosis**

```{r results='asis'}
# install.packages("e1071") en consola
library(e1071)  # para skewness y kurtosis

tabla_forma <- data.frame(
  Variable  = nombres,
  Desvio    = sapply(variables, sd),
  Asimetria = sapply(variables, skewness),
  Curtosis  = sapply(variables, kurtosis)
)

kable(tabla_forma,
      caption   = "Desvio, asimetria y curtosis",
      align     = c("l", "c", "c", "c"),
      row.names = FALSE,
      digits    = 4)
```

g) **Identificar datos atípicos**

```{r results='asis'}
# Función para detectar atípicos por regla del boxplot
atipicos <- function(x) {
  lim_inf <- quantile(x, 0.25) - 1.5 * IQR(x)
  lim_sup <- quantile(x, 0.75) + 1.5 * IQR(x)
  
  sum(x < lim_inf | x > lim_sup)
}

tabla_atipicos <- data.frame(
  Variable        = nombres,
  N_atipicos      = sapply(variables, atipicos)
)

kable(tabla_atipicos,
      caption   = "Cantidad de datos atipicos",
      align     = c("l", "c"),
      row.names = FALSE)
```

---

# 8. Central termica de ciclo combinado

a) **Histograma y densidad de potencia max entregada (PME)**

```{r fig.width=3, fig.height=3, fig.align='center'}
# install.packages("readxl")
library(readxl)
potencia <- read_excel("../datos/ciclocombinado.xlsx")

pe <- potencia$PE
ht <- potencia$HighTemp

par(mar   = c(3, 3, 2, 1), 
    mgp   = c(2, 0.7, 0)
)  

hist(pe,
     main        = "Potencia max entregada",
     xlab        = "Potencia eléctrica (MW)",
     col         = "#996699",
     border      = "white",
     cex.main    = 0.8,
     cex.names   = 0.8,
     cex.lab     = 0.8,
     cex.axis    = 0.8,
     probability = TRUE
)

lines(density(pe),
      col = "#993699", 
      lwd = 2
)
```

b) **Separar en HighTemp = 1 o 0, graficar densidad y comparar**

```{r fig.width=6, fig.height=2, fig.align='center'}

ht1 <- pe[ht == 1]
ht0 <- pe[ht == 0]

d1  <- density(ht1) # bw = "nrd0", kernel = "gaussian" por default
d0  <- density(ht0)

par(mfrow = c(1,2),
    mar   = c(3, 3, 2, 1), 
    mgp   = c(2, 0.7, 0)
)  

rango_x <- c(min(pe), max(pe))
rango_y <- range(c(d0$y, d1$y))

plot(d1,
     main      = "PME con Temp media diaria > 20°C",
     col       = "firebrick", 
     xlab      = "MW",
     xlim      = rango_x,
     ylim      = rango_y,
     lwd       = 2,
     cex.main  = 0.8,
     cex.names = 0.8,
     cex.lab   = 0.8,
     cex.axis  = 0.8
)
polygon(d1, 
        col    = rgb(1, 0, 0, 0.3), 
        border = NA
)
plot(d0,
     main      = "PME con Temp media diaria < 20°C",
     col       = "steelblue", 
     xlab      = "MW",
     xlim      = rango_x,
     ylim      = rango_y,
     lwd       = 2,
     cex.main  = 0.8,
     cex.names = 0.8,
     cex.lab   = 0.8,
     cex.axis  = 0.8
)
polygon(d0, 
        col    = rgb(0, 0, 1, 0.2),
        border = NA
)
```

c) **Estimar P(PE < 450|HighTemp = 0) y P(PE < 300|HighTemp = 1)**

**OBS:** Los valores de PE van de 420 a 496 aprox, por que la segunda probabilidad es 0. Voy a suponer que es un error y calcular P(PE < 450|HighTemp = 1).

```{r results='asis'}
p1 <- ecdf(ht0)(449.99)
p2 <- ecdf(ht1)(449.99)

cat("**P(PE < 450|HighTemp = 0) =**", round(p1, 4), "\n\n",
    "**P(PE < 450|HighTemp = 1) =**", round(p2, 4))
```

d) **Estimar P(PE < 450)**

```{r results='asis'}
p3 <- ecdf(pe)(450)

cat("**P(PE < 450) =**", round(p3, 4))
```

e) **Estimar x tal que P(PE ≥ x | HighTemp = 1) = 0.9**

Equivale a: P(PE < x | HighTemp = 1) = 0.1, es decir, el cuantil 0.10 de la distribución.

```{r results='asis'}
PMG_ht1 <- quantile(ht1, 0.1)

cat("**P(PE < x) = 0.1 <=> x =**", round(PMG_ht1, 4))
```

f) **Estimar x tal que P(PE ≥ x) = 0.9**

```{r results='asis'}
PMG <- quantile(pe, 0.1)

cat("**x / P(PE < x) = 0.1**", round(PMG, 4))
```

---

# 9. Niveles de LYVE1 (de Ejercicio 1)

a) **Histogramas por diagnosis**

```{r fig.width=6.5, fig.height=2.5, fig.align='center'}
datos <- read.csv("../datos/Debernardi.csv")

LYVE1 <- datos$LYVE1
diag  <- datos$diagnosis

LYVE1_1 <- LYVE1[diag == 1]  # control sano
LYVE1_2 <- LYVE1[diag == 2]  # pancreatitis benigna
LYVE1_3 <- LYVE1[diag == 3]  # cancer de pancreas

par(mfrow = c(1, 3),       
    mar   = c(3, 3, 2, 1), 
    mgp   = c(2, 0.7, 0)   
)

rango <- c(min(LYVE1)-1, max(LYVE1) + 1)
breaks <- seq(floor(rango[1] - 1), 
              ceiling(rango[2] + 2),
              by = 2)

hist(LYVE1_1,
     xlim      = rango,
     breaks    = breaks,
     main      = "Nivel urinario LYVE1 (sano)",
     xlab      = "ng / ml",
     col       = "#669900",
     border    = "white",
     cex.main  = 0.8,
     cex.names = 0.8,
     cex.lab   = 0.8,
     cex.axis  = 0.8
)
hist(LYVE1_2,
     xlim      = rango,
     breaks    = breaks,
     main      = "Nivel urinario LYVE1 (benigno)",
     xlab      = "ng/ml",
     col       = "#FFCC33",
     border    = "white",
     cex.main  = 0.8,
     cex.names = 0.8,
     cex.lab   = 0.8,
     cex.axis  = 0.8
)
hist(LYVE1_3,
     xlim      = rango,
     breaks    = breaks,
     main      = "Nivel urinario LYVE1 (cancer)",
     xlab      = "ng/ml",
     col       = "firebrick",
     border    = "white",
     cex.main  = 0.8,
     cex.names = 0.8,
     cex.lab   = 0.8,
     cex.axis  = 0.8
)
```

- **Diagnosis 1 (sano):** valores muy bajos y concentrados, con asimetría a derecha.
- **Diagnosis 2 (benigno):** similar pero más disperso y con valores algo mayores.
- **Diagnosis 3 (cáncer):** valores más altos y mucho más dispersos.

**Conclusión:** a mayor LYVE1, mayor asociación con cáncer; hay una clara diferencia entre los grupos.

b) **Funciones de distribución empíricas superpuestas**

```{r fig.width=5, fig.height=3, fig.align='center'}
par(mar   = c(3, 3, 2, 1), 
    mgp   = c(2, 0.7, 0)
)  

plot(ecdf(LYVE1_1),
     main      = "Empirica de LYVE1 por diagnosis",
     xlab      = "ng/ml",
     col       = "#669900",
     xlim      = range(c(LYVE1_1, LYVE1_2, LYVE1_3)),
     ylim      = c(0,1),
     lwd       = 2,
     cex.main  = 0.8,
     cex.names = 0.8,
     cex.lab   = 0.8,
     cex.axis  = 0.8
)

# las otras funciones hay que agregarlas a parte
lines(ecdf(LYVE1_2), col = "#FFCC33", lwd = 2)
lines(ecdf(LYVE1_3), col = "firebrick", lwd = 2)

legend("bottomright",
       legend = c("Diagnosis 1", "Diagnosis 2", "Diagnosis 3"),
       col    = c("#669900", "#FFCC33", "firebrick"),
       lwd    = 2,
       cex    = 0.7)
```

**Decidir si la siguiente afirmación es verdadera o falsa y justificar:** "los valores de la variable LYVE1 tienden a ser más altos entre quienes tienen cáncer de páncreas que entre quienes sufren otras enfermedades asociadas al páncreas"

La función empírica de diagnosis=3 está más desplazada hacia la derecha → acumula probabilidad más lentamente → Valores mas altos de LYVE1 → **Verdadera**

c) **Boxplots paralelos por diagnosis y sexo**

```{r fig.width=4, fig.height=4, fig.align='center', results='asis'}
par(mar   = c(3, 3, 2, 1), 
    mgp   = c(2, 0.7, 0)
)  

boxplot(LYVE1 ~ diagnosis + sex,
        data      = datos,
        names     = c("D1-F", "D1-M",
                      "D2-F", "D2-M",
                      "D3-F", "D3-M"),
        col       = c("#669900", "#669900", 
                      "#FFCC33", "#FFCC33",
                      "firebrick", "firebrick"),
        main      = "Niveles de LYVE1 por diagnosis y sexo",
        ylab      = "ng/ml",
        cex.main  = 0.8,
        cex.names = 0.8,
        cex.lab   = 0.8,
        cex.axis  = 0.8
)
```

**Decidir si la siguiente afirmación es verdadera o falsa y justificar:** "en términos generales, el sexo del paciente no afecta los niveles de la proteína que se mide en la variable LYVE1".

Como el efecto del sexo no es consistente, no hay una tendencia general clara → **Verdadera**

d) **Densidades superpuestas**

```{r fig.width=6, fig.height=3, fig.align='center'}
d_l1 <- density(LYVE1_1)
d_l2 <- density(LYVE1_2)
d_l3 <- density(LYVE1_3)

par(mar   = c(3, 3, 2, 1), 
    mgp   = c(2, 0.7, 0)
)  

xlim_comun <- range(c(d_l1$x, d_l2$x, d_l3$x))
ylim_comun <- range(c(d_l1$y, d_l2$y, d_l3$y))

plot(d_l1,
     xlim      = xlim_comun,
     ylim      = ylim_comun,
     main      = "Densidad de LYVE1 por diagnosis",
     xlab      = "ng/ml",
     col       = "#669900",
     lwd       = 1.5,
     cex.main  = 0.8,
     cex.names = 0.8,
     cex.lab   = 0.8,
     cex.axis  = 0.8
)
polygon(d_l1, col = rgb(0.4, 0.6, 0,   0.2), border = NA)

# las otras funciones hay que agregarlas a parte
lines(d_l2, col = "#FFCC33", lwd = 1.5)
polygon(d_l2, col = rgb(1, 0.8, 0.2, 0.2), border = NA)

lines(d_l3, col = "firebrick", lwd = 1.5)
polygon(d_l3, col = rgb(0.7, 0.13, 0.13, 0.2), border = NA)

legend("topright",
       legend = c("Diagnosis 1", "Diagnosis 2", "Diagnosis 3"),
       col    = c("#669900", "#FFCC33", "firebrick"),
       lwd    = 2,
       cex    = 0.7)
```

e) **Repetir a) y d) con log(LYVE1)**

---

# 10. Boxplot para la distribución normal  
Sea $X \sim N(\mu, \sigma^2)$. Usamos que si $Z \sim N(0, 1)$, entonces $X = \mu + \sigma Z$ y los cuantiles cumplen $F^{-1}_{X}(p) = \mu + \sigma z_{p}$ donde $z_{p}$ es el cuantil p de la normal estándar. 

a) Mediana:
$$
Med(X) = \mu
$$

b) Cuartil superior:
$$
QS = \mu + \sigma z_{0.75}
$$

c) Cuartil inferior:
$$
QI = \mu + \sigma z_{0.25}
$$

d) Distancia intercuartil:
$$
IQR = \sigma \left(z_{0.75} - z_{0.25}\right) = 2\sigma z_{0.75}
$$

e) Bigote superior:
$$
QS + 1.5IQR = \mu + 4\sigma z_{0.75}
$$

f) Bigote inferior:
$$
QI - 1.5IQR = \mu - 4\sigma z_{0.75}
$$

g) Probabilidad entre QI y QS:
$$
P\left(QI \leq X \leq QS\right) = 0.75 - 0.25 = 0.5
$$

h) Probabilidad entre QS y QS + 1.5IQR:
$$
\begin{aligned}
P\left(\mu + \sigma z_{0.75} \leq X \leq \mu + 4\sigma z_{0.75}\right) &= P\left(z_{0.75} \leq Z \leq 4z_{0.75}\right) \\ 
&\approx P\left(0.674 \leq Z \leq 2.697\right) \\ 
&\approx 0.24565
\end{aligned}
$$ 

---

# 11. Relación entre distintas medidas de dispersión para la distribución normal  
Sea $X \sim F = N(\mu, \sigma^2)$  Escribir, en términos de $\mu$ y $\sigma$

a) El desvío estándar poblacional:
$$
sd_{F}(X)  = \sigma
$$

b) La MAD (*Median Absolute Deviation*) poblacional:  
$$
MAD_{F}(X) = Med_{F}\{|X - Med_{F}(X)|\}
$$
donde $Med_{F}(W)$ es la notación para indicar la mediana poblacional de la variable
aleatoria W que tiene distribución F, es decir Es decir, $Med_{F}(W) = F^{−1}(1/2)$.
  
  i. Escribir a $Med_{F}(X)$ terminos de $\mu$ y $\sigma$.
$$
Med_{F}(X) = \mu
$$
  ii. Escribir la función de distribución acumulada de $W = |X - \mu|$ en terminos de $\mu$, $\sigma$ y $\Phi$. Chequear que vale:
$$
F_W(t) = 2\left[ \Phi(t/\sigma) - 1 \right] I_{(0,+\infty)}(t)
$$
*OBS:* creo que hay un error, el -1 va fuera del parentesis.  

Para $t > 0$:
$$
\begin{aligned}
F_W(t) &= P(|X - \mu| \leq t) \\
&= P\left(|Z| \leq \frac{t}{\sigma}\right) \\
&= \Phi\left(\frac{t}{\sigma}\right) - \Phi\left(-\frac{t}{\sigma}\right) \\
&= 2\Phi\left(\frac{t}{\sigma}\right) - 1 \qquad \forall\ t>0
\end{aligned}
$$
iii. Deducir del item anterior que la MAD de X resulta ser $\Phi^{-1}\left(0.75\right)\sigma$.
La MAD es la mediana de $W$, osea el t tal que:
$$
F_W(t) = 0.5
$$
Etnonces:
$$
\begin{aligned}
2\Phi\left(\frac{t}{\sigma}\right) - 1 &= 0.5 \\
\Phi\left(\frac{t}{\sigma}\right)  &= 0.75 \\
t &= \Phi^{-1}\left(0.75\right)\sigma
\end{aligned}
$$

c) El rango intercuartil de X.
$$
IQR_{F}(X) = Q_3 - Q_2 = 2\Phi^{-1}(0.75)\sigma
$$

d) Explique por que el IQR y la MAD se dividen por 1.35 y 0.675, respectivamente, para
poder ser comparados con el desvio estandar en el caso de tener una muestra normal.

Porque:  
- $MAD \sim 0.675\sigma$  
- $IQR \sim 1.35\sigma$